臺灣臺北地方法院刑事判決　　　　　　　　　　　　八十九年度易字第二三九號
　　公　訴　人　臺灣臺北地方法院檢察署檢察官
　　被　　　告　己○○
　　選任辯護人　劉昌崙律師
　　　　　　　　江雅萍律師
　　　　　　　　劉永培律師
右列被告因詐欺案件，經檢察官提起公訴（八十九年度偵續字第六七號、偵字第六三
五三、八六二五號），本院判決如左：
    主  文
己○○連續意圖為自己不法之所有，以詐術使人將本人之物交付，處有期徒刑貳年。
    事  實
一、己○○於任職臺北市立中興醫院期間，基於概括犯意，先後多次，連續意圖為自
    己不法所有，以詐術使他人陷於錯誤而交付錢財，而有左列連續詐欺犯行：
（一）先於八十五年十二月間，向其同事丙○○以己○○之子撞傷人需款賠償為由，
      向丙○○詐稱須借貸新臺幣（下同）一百萬元因應等語，以此詐術使丙○○陷
      於錯誤，如數交付。
（二）又於八十七年五月間，賡續同一概括犯意，仍以相同詐術向丙○○詐稱有急用
      須借款一百零五萬元，可以於一個月內，向銀行貸款償還等語，以此詐術使丙○○陷於錯誤，交付一百零五萬元。
    迄八十八年三月間，因己○○於八十六年間所招募互助會（自八十六年十一月一
    日起，至八十八年七月一日止，每月一會，每月一日開標，連會首共計二十一會
    ，每會二萬元，採內標制，未成罪，詳後述），於八十七年三月間，即有黃秀玉
    及陳淑惠二位會員倒會，此後己○○之財務狀況益加困難，並即於八十八年四月
    間宣布倒會，丙○○前揭債權索討無著始知受騙。
二、案經丙○○訴由臺灣臺北地方法院檢察署檢察官偵查起訴。
    理  由
一、訊據被告己○○矢口否認有何公訴人所訴之犯罪事實，辯稱：被告與告訴人丙○○係民事債務糾葛，並未施用詐術，被告與丙○○間之債務僅有二百萬元，其中
    一百零五萬元係八十七年五、六月間分別匯入丙○○帳戶，其餘係多年累積欠款
    ，乃於八十七年十一月日結算後，簽立本票，均非詐欺，被告對乙○○、甲○○
    並無債務，而己○○所有退休金遭乙○○、甲○○領去，並非故意隱匿財產等語
    。惟查：（一）右揭事實業據告訴人迭於檢察官偵查中及本院審理中指訴明確，
    有歷次偵、審筆錄可佐，而被告之子雖於八十五年十二月間曾因騎乘機車肇事，
    致案外人邱繡雯受傷，但迄八十六年七月一日猶未達成和解，亦有本院交通法庭
    八十六年度交易字第一００號判決書影本一份，附於本院刑事卷宗可憑；（二）
    況邱繡雯於八十八年一月間仍未獲受償，而向本院民事庭聲請對被告之夫任職之
    臺灣鐵路管理局發執行命令，亦有本院執行命令附於偵查卷宗可參（見同前偵查
    卷宗第一八八頁），被告既已自承須款賠償約五、六十萬元，竟向丙○○借款達
    二百餘萬元，又向其同事陳瑞庭、龔秀絹借貸，亦經證人龔秀絹於檢察官偵查中
    證述明確，有偵查筆錄可憑（見八十八度偵字第一一六八五號偵查卷宗第一六八
    頁至第一七一頁偵查筆錄），加上其以相同理由所招募之互助會，共達三百三十
    餘萬元，顯逾賠償所需，不僅事後拒不清償，被告所詐得款項又未用於賠償車禍
    被害人，被告不法意圖，已甚明確。被告辯詞，實無可採。本件事證明確，被告
    犯行已堪認定。
二、被告所為以需款賠償等詞，而詐取他人財物之犯行，係犯刑法第三百三十九條第
    一項之詐欺取財罪。被告先後各次詐欺取財犯行，均時間緊接，且犯罪構成要件
    及手法相同，顯均係基於概括犯意而反覆為之，應依連續犯之規定，論以一罪，
    並加重其刑。爰審酌被告犯罪手段，均以其子肇事，需款賠償，而利用他人之同
    情心，手段惡劣，及被告所詐得之款項為數不低，所生危害非輕，且檢察官於本
    院審理中多次敦促認罪協商，被告一再否認犯罪，放棄協商機會，亦堪認為被告
    犯後並無悔意，又經隔離進行嚴格交問互詢程序，始將被告定罪，本件量處刑罰
    乃應與經達成認罪協商而以簡易判決處刑者予以區別，即不宜量處過輕之刑，雖
    被告以前未有刑案紀錄，有臺灣高等法院檢察署刑案紀錄簡覆表一份可查，仍不
    宜輕縱等一切情狀，量處如主文所示之刑，以示懲儆。
三、公訴意旨另以：被告另於八十六年十月間以其子撞傷人需款賠償為由，自任會首
    ，招募互助會，自八十六年十一月一日起，至八十八年七月一日止，每月一會，
    每月一日開標，連會首共計二十一會，每會二萬元，採內標制，使丁○○、戊○○等人陷於錯誤而參加此互助會，詎該會於八十七年三月間，即有黃秀玉及陳淑
    惠二位會員倒會，未再繳交會款且因己○○積欠多名會員債務而以會款抵充債務
    之方式償債，己○○既無支付龐大會款能力，遂向得標會員借貸得標款，猶向丁○○及戊○○等活會會員詐稱該互助會運作正常，使該等活會會員陷於錯誤，而
    仍按時支付會款。嗣戊○○於八十八年一、二、三月一日得標，己○○均無法交
    付會款，僅於同年一月底及二月初各支付十萬元、十五萬元予戊○○，並即於八
    十八年四月間宣布倒會，丁○○及戊○○始知受騙等語。惟查：（一）被告對此
    部分固不否認有自任首而招募互助會等事實，但證人何賢敏、陳淑鈴曾於偵查中
    證稱曾參加被告之互助會多次，期間被告亦有借標或借錢之舉，惟均有償還等語
    ，證人陳文玉則證稱被告曾參與陳文玉之互助會，均如期繳納會款，迄被告參加
    陳文玉於八十七年十一月五日所召集之互助會，於八十七年十二月得標後，仍繳
    死會會錢至八十八年四月等語（見八十八度偵字第一一六八五號偵查卷宗第一六
    八頁至第一七一頁偵查筆錄），均足認定被告自任會首，及參與他人之互助會，
    是否即為施用詐術，即非無疑；（二）再參以被告之授信、逾期放款、信用卡繳
    款等資料所顯示，被告於八十四年十一月，及八十七年下半年，分向四家銀行貸
    款，惟除對臺北國際商業銀行西盛分行有逾期未繳金額外，其餘並無逾期未清償
    之情形，且被告所申請使用之多張信用卡，迄八十八年七、八月間，始遭停用等
    事實，有財團法人金融聯合徵信中心八十八年九月三日（８８）金徵（業）字第
    四０五０號函暨附件即被告授信、逾期期放款、信用卡資料各一份，附於偵查卷
    宗可查（見同前偵查卷宗第九一頁至第一０八頁），再佐以被告設在中央信託局
    金山分局之存款狀況，可知自八十一年至八十六年三月間，被告在該局之存款餘
    額有時高達一、二百萬元，平均亦有數十萬元之結餘，而自八十六年四月至八十
    八年四月間之存款餘則減為數百元至數十萬元，惟倘存款結餘降為數百元或數千
    元時，嗣即有上萬元之存款存入等事實，亦有中央信託局金山分局八十八年十月
    十一日（８８）金山發營字第０七一三號函暨附件即八十六年至八十八年之中央
    信託局城中分局代辦機關團體員工福利存款計數憑證三份、八十一年至八十六年
    間存款記錄資料一份，附於偵查卷宗可憑（見同前偵卷宗第一一０頁至第一五四
    頁），足證被告於自任會首或參加他人互助會之初，尚非自始即有何等施用詐術
    之事實；（三）至於證人蕭瑞婷於偵查中證稱於八十六年之前曾參與被告召集之
    互助會，並未發生會款糾紛，嗣八十六年十一月一日，因被告兒子車禍，需要用
    錢，在被告力邀下，又參加被告所發起之互助會，至八十八年三月間，被告宣布
    倒會等語，證人陳瑞庭、龔秀絹另證稱曾參加被告發起之互助會多年，會款交付
    均無問題等語，直至被告兒子發生車禍後，曾以需款賠償為由，向伊借貸得標款
    項迄未清還等語（見八十八度偵字第一一六八五號偵查卷宗第一六八頁至第一七
    一頁偵查筆錄），告訴人戊○○於本院審理中訴稱，八十八年一、二、三月都是
    我標到，但他沒有把標得的會錢給我，因為他說沒有錢給我等語，有本院訊問筆
    錄可查（見本院九十年三月十二日訊問筆錄），及證人丁○○證稱被告說他兒子
    撞傷人需要一百萬元，要我幫助他，希望我能跟他的會，第一次我沒有答應他，
    後來他又跟我提，我基於同事幫助他，而且他說他做人信用很好，在中興醫院作
    很久不會倒會，迄未拿到會錢等語，亦有本院審判筆錄可憑，足認被告自任會首
    而對得標會員以借取得標金為由，拒絕給付得標款項之行為，是否另涉侵占、背
    信等犯罪事實，與檢察官所訴詐欺犯行之基本社會事實及構成要件均不相同，亦
    無從另為變更法條而予論處，綜前所述，此部分尚乏積極證據證明被告確有詐欺
    犯行，惟依公訴意旨認為此二部分與本件判決有罪部分，有連續犯之裁判上一罪
    關係，爰不另為無罪之諭知，亦此敘明。
據上論斷，應依刑事訴訟法第二百九十九條第一項前段，刑法第五十六條、第三百三
十九條第一項，罰金罰鍰提高標準條例第一條前段，判決如主文。
本案經檢察官黃玉婷到庭執行職務
中      華      民      國    九十一    年      四      月   十八     日
                                      臺灣臺北地方法院刑事第六庭
                                          法  官  黃程暉
右正本證明與原本無異。
如不服本判決，應於判決送達後十日內，向本院提出上訴狀（應抄附繕本）。告訴人
或被害人如對於本判決不服者，應具備理由請求檢察官上訴，其上訴期間之計算係以
檢察官收受判決正本之日期為準。
                                          書記官  張華瓊
中      華      民      國    九十一    年      四      月     二十四   日
附錄本案論罪科刑法條全文
刑法第三百三十九條
意圖為自己或第三人不法之所有，以詐術使人將本人或第三人之物交付者，處五年以
下有期徒刑、拘役或科或併科一千元以下罰金。
以前項方法得財產上不法之利益或使第三人得之者亦同。
前二項之未遂犯罰之。
